【裁判字號】    97,消債更,165
【裁判日期】    970730
【裁判案由】    聲請更生程序
【裁判全文】
臺灣嘉義地方法院民事裁定           97年度消債更字第165號
聲  請  人  乙○○
上列當事人因消費者債務清理事件聲請更生，本院裁定如下：
    主  文
更生及保全處分之聲請均駁回。
聲請費用由聲請人負擔。
    理  由
一、聲請意旨略以：聲請人因有不能清償債務情事，曾依「中華
    民國銀行公會會員辦理消費金融案件無擔保債務協商機制」
    （下稱債務協商機制）請求共同協商債務清償方案，並協商
    成立，每月應繳金額新臺幣（下同）22,726元，惟因民間債
    務債款利息沈重，聲請人以退休金償還，退休後收入減少，
    還款壓力沈重，致在扣除必要生活費用後，已無法依協商條
    件清償。實可認客觀上確有不可歸責於債務人之事由。又其
    無擔保或無優先權之債務總額未逾1,200萬元，復未經法院
    裁定開始清算程序或宣告破產，爰聲請更生等語。
二、按債務人與金融機構協商成立者，不得聲請更生或清算，但
    因不可歸責於己之事由，致履行顯有重大困難者，不在此限
    ；本條例施行前，債務人依金融主管機關協調成立之中華民
    國銀行公會會員辦理消費金融案件無擔保債務協商機制與金
    融機構成立之協商，準用前項之規定，消費者債務清理條例
    第151條第5項、第6項分別定有明文。衡諸債之關係，係以
    當事人間之信賴關係為基礎，為社會經濟組織之重要支柱，
    故當事人於以法律行為追求自己之利益之際，亦應顧及對方
    之利益，並考量債權債務在社會上之作用，本於誠實及信用
    之原則，行使債權及履行債務。是對於已陷入經濟上困境之
    消費者，若任其於惡性循環之債務窘境中自生自滅，將衍生
    嚴重之社會問題，難以維持安定之社會經濟秩序，故為兼顧
    債權人、債務人雙方之利益，對陷於經濟上困境之消費者，
    乃允其於消費者債務清理條例施行後，得選擇以重建型之更
    生程序或清算型之清算程序清理其債務，藉以妥適調整債務
    人與債權人及其他利害關係人間之權利義務關係，保障債權
    人獲得公平受償，並謀求消費者經濟生活之重建復甦機會。
    惟對於已與金融機構協商成立，或於本條例施行前，已依金
    融主管機關協調成立之中華民國銀行公會會員辦理消費金融
    案件無擔保債務協商機制與金融機構成立協商之債務人，若
    非因不可歸責於己之事由，致履行顯有重大困難，僅係為圖
    謀減免債務，而不為債務之履行，自有違債權契約為誠信契
    約之本旨，故依消費者債務清理條例第151條第6項準用同條
    第5項前段之規定，不得聲請更生或清算，始能避免肇致道
    德危險。經查：
（一）聲請人於95年12月18日與銀行協商成立，當時積欠銀行之
      總債務為5,993,383元，每月應繳金額54,826元，利率為
      1.88％，債務人自96年1月10日起開始依約繳款，繳款11
      期至96年11月止，其後即未再履行，業據債務人提出協議
      書及無擔保債務還款計劃為證，並經本院向台新國際商業
      銀行股份有限公司（下稱台新銀行）查明屬實，堪信為真
      。
（二）聲請人稱扣除必要生活費用後，已無法依協商條件清償云
      云。惟聲請人係自96年1月按月清償至96年11月止，計清
      償11期，此有台新銀行97年6月26日書狀可證。是聲請人
      既能清償11期，卻於選擇於消費者債務清理條例制訂公布
      後，正式施行前5個月突然毀諾，是否確實履行顯有重大
      困難？非無疑問，則聲請更生所最需要之「誠信」，已有
      可疑。
（三）聲請人每月維持最低生活水準之必要支出：
   1、按債務人與金融機構之債權人成立協商後，即應本於債權
      契約，依誠實及信用之原則勉力履行之，是以，債務人在
      履行債務期間，須經歷經濟困苦之過程，其生活程度當然
      必須相當限制，除應積極開源努力勤奮工作以增加收入償
      還債務外，尚須節流儉樸其生活需求而適當控制其生活費
      用支出，以達成勉力履行債務，合先敘明。
   2、聲請人主張每月需膳食費4,500元（計算式：每餐50元×3
      餐×30天＝4,500元），未逾一般人維持生活最低程度，
      該項支出應屬合理。
   3、聲請人主張因兼職賣蜂蜜及蜂王乳及接送鄰居至醫院或車
      站賺取車資，故每月交通費用油資3,400元、每月電話費
      需2,660元及牌照稅593元，惟此為聲請人營業及賺取車資
      之成本支出，並非聲請人本人最低維持生活水準之必要支
      出，聲請人此部分主張，顯屬無據。
   4、其餘生活支出部分（包括每月房貸5,804元、健保費1,609
      元、水費189元、電費486元、瓦斯費700元，共8,788元）
      。經查，聲請人一家現有4人共同生活，且均正值壯年，
      非不能維持生活而無謀生能力，此有聲請人全戶戶籍謄本
      在卷可稽，各項生活雜支，因共同依附團體使用，相關開
      銷自應由共同生活成員平均分攤，始為公允合理。是聲請
      人此部分應支出之費用為2,197元（計算式：8,788元÷4
      ＝2,197元）。
   5、扶養支出部分：按受扶養權利者，以不能維持生活而無謀
      生能力者為限，民法第1117條第1項定有明文，又同條第2
      項規定，前項無謀生能力之限制，於直系血親尊親屬不適
      用之，即直系血親尊親屬受扶養者，仍須以不能維持生活
      者為限（最高法院87年台上字第1696號判決意旨參照）。
      則：
    (1)聲請人主張每月需支出父親黃進瑞扶養費3千元。經查，
      受扶養人黃進瑞除現有不動產3筆，合計公告現值超過100
      萬元以外，每月並領取老農津貼6千元，此經聲請人以97
      年7月4日陳報狀陳報在案，另有受扶養人黃進瑞之財政部
      台灣省南區國稅局財產歸屬資料清單在卷可憑，堪信為真
      實。受扶養人黃進瑞既有年金收入及多筆不動產，自無不
      能維持生活之情，聲請人該部分主張自屬無據，本院無由
      准許。
    (2)聲請人主張每月需支出女兒黃舒詩扶養費5千元部分，直
      系血親尊親屬受扶養者，仍須以不能維持生活者為限，已
      如前述。則黃舒詩為73年12月2日，今年24歲，正值壯年
      ，學歷為大學畢業，是堪認並無不能維持生活而需聲請人
      扶養之情。聲請人該部分主張亦屬無據。
   6、和解賠償每月1萬元部分：聲請人主張自96年6月至100年3
      月每月須支出和解金1萬元云云，此固有和解書影本可證
      。惟此和解金之事由係因聲請人提供帳戶供他人詐騙之用
      ，而與被害人和解之賠償金，且聲請人因此詐騙行為經本
      院判處有期徒刑3月確定，易科罰金執行共繳納184,000元
      ，此有本院96年簡上字第128號判決影本、收據影本可證
      。又聲請人另案詐欺經執行繳納61,000元，此有收據據影
      本可證。是此部分之支出，屬實可歸責聲請人，自無從列
      計於聲請人必要支出之費用。
   7、聲請人主張償還地下莊158萬元云云，然此部分聲請人僅
      提出之本票影本25張，並未見聲請人舉出此部分之真實債
      權人為何人以供查證。且其所提出之本票，其中有部分未
      載發票日，依法乃係無效之票據。又部分之發票人為聲請
      人，其受款人亦係聲請人本人。是前開本票若確係由聲請
      人開立予地下錢莊，依地下錢莊長期收軋票據之經驗法則
      而言，地下錢莊斷不可能收受聲請人開立無效或票據權利
      人為聲請人之本票。是聲請人此部分之主張顯不可採。
   8、綜上，聲請人所陳報並經本院核准之每月維持最低生活水
      準必要支出數額為6,697元（計算式：膳食費4,500元＋其
      餘生活支出費用2,197元＝6,697元），並未逾台灣省平均
      每人每月最低生活費之9,509元（以每年家庭收支調查，
      計算出平均每人每月消費支出之百分之60作為最低生活費
      ），爰以台灣省平均每人每月最低生活費之9,509元作為
      聲請人每月維持最低生活水準之必要支出數額。
（四）另查，債務人96年成立債務協商時，於中華電信股份有限
      公司（下稱中華電信）之年薪為1,155,597元，此有聲請
      人更生聲請狀內所附之財政部台灣省南區國稅局95年綜合
      所得稅各類所得資料清單在卷足稽，則聲請人平均月薪為
      96,300元（計算式：1,155,597元÷12＝96,300元，角以
      下四捨五入，以下同），扣除協商成立後每月應繳金額
      54,826元，每月尚餘41,474元，聲請人剩餘之所得顯然足
      以支付個人生活必要費用之9,509元，並有餘裕清償親友
      間借貸款項。是堪認聲請人並無「履行顯有重大困難」之
      情事。
（五）至於聲請人所謂「退休後收入減少，還款壓力沈重，無法
      履行協商云云」。按債務人與金融機構協商成立者，除非
      因不可歸責於己之事由，致履行顯有重大困難，否則不得
      聲請更生或清算，消費者債務清理條例第151條第5項規定
      意旨甚明。是債務清償方案成立後，應由債務人按其條件
      履行，如於其後發生情事變更，在清償期間內之收入或收
      益不如預期，致該方案履行困難甚或履行不能，而有不可
      歸責於己之事由，始能聲請更生或清算。此項規定旨在避
      免債務人任意毀諾已成立之協商，濫用更生或清算之裁判
      上債務清理程序。經查，聲請人於96年5月1日申請專案優
      惠退休後退休，合計領取退休金1,154,372元，此有中華
      電信股份有限公司嘉義營運處97年6月30日嘉人字第09700
      00064函號函可證。而上開退休金係於96年5月23日入聲請
      人帳戶821,318元，於96年6月15日入聲請人帳戶292,772
      元，此有聲請人之存摺影本可證。以上退休金額足以讓聲
      請人再繳納近20個月之協商款。而聲請人於96年5月23日
      即提領80萬元，然同日則僅償還甲○○25萬元，其餘則未
      見聲請人有清償之情事。是聲請人在申請退休時，未將退
      休金充份運用，肛既能預見退休後收入減少之情，亦得據
      以評估可否履行協商條件，並可選擇繼續工作以攤還債務
      ，則聲請人退休後收入減少之情，顯與「不可歸責於己之
      事由致履行顯有重大困難」之要件不符。尤有甚者，聲請
      人於債務協商成立後，不思奮勉工作，以平均96,300元之
      月薪攤還積欠債務，謀求經濟生活之重建復甦，竟率爾申
      請退休，一方面享受退休生活之安逸，另方面輕率毀諾，
      逕為聲請更生清理程序以圖脫免債務，聲請人所為實不足
      取，且有違本條例兼顧保障債權人公平受償及重建復甦債
      務人經濟生活之立法目的。準此，堪認聲請人尚乏不可歸
      責於己致履行顯有重大困難之情形可言。再者，聲請人退
      休後，每月仍領取22,459元之月退金，此有聲請人之存摺
      影本可證。再加上其現主張之收入，及原本之退休金，應
      可支付其協商款。
三、綜上，聲請人既無不可歸責之事由依原協商條件履行亦非顯
    有重大困難，應屬聲請更生之要件不備，且無從補正，依首
    揭條文之意旨，自應駁回其更生之聲請。而更生之聲請既經
    駁回，其保全處分之請求，已無必要，應併予駁回。爰裁定
    如主文。
中    華    民    國    97    年    7     月    30    日
                  民事第一庭    法      官  馮保郎
上為正本係照原本作成。
如不服本裁定，應於裁定送達後10日內，以書狀向本院提出抗告
，並繳納抗告費新臺幣1千元。
中    華    民    國    97    年    7     月    30    日
                                書  記  官  王立梅


司法院資訊處製作；財團法人民間司法改革基金會備份。
